【裁判字號】    99,消債清,8
【裁判日期】    990628
【裁判案由】    清算程序
【裁判全文】
臺灣嘉義地方法院民事裁定             99年度消債清字第8號
債  務  人  丙○○
代  理  人  林春發律師
債  權  人  台新國際商業銀行股份有限公司
法定代理人  乙○○
債  權  人  板信商業銀行股份有限公司
法定代理人  子○○
債  權  人  第一商業銀行股份有限公司
法定代理人  辛○○
代  理  人  庚○○
債  權  人  遠東國際商業銀行股份有限公司
法定代理人  己○○
債  權  人  台北富邦商業銀行股份有限公司
法定代理人  丑○○
債  權  人  玉山商業銀行股份有限公司
法定代理人  癸○○
代  理  人  丁○○
債  權  人  戊○（台灣）商業銀行股份有限公司
法定代理人  甲○○
債  權  人  中國信託商業銀行股份有限公司
法定代理人  壬○○○○
上列當事人間聲請消費者債務清理事件，本院裁定如下：
    主  文
債務人丙○○自中華民國九十九年六月二十八日中午十二起開始
清算程序，並同時終止清算程序。
    理  由
一、按更生方案未依消費者債務清理條例第59條、第60條規定可
    決時，除有該條例第64條規定之情形外，法院應以裁定開始
    清算程序，消費者債務清理條例第61條定有明文。復按法院
    開始清算程序之裁定，應載明其年、月、日、時，並即時發
    生效力；而債務人之財產不敷清償清算程序之費用時，法院
    應裁定開始清算程序，並同時終止清算程序，復為同條例第
    83條第1 項、第85條第1 項所明定。
二、查本件債務人聲請更生，前雖經本院裁定於民國97年10月8
    日開始更生程序，惟債務人於98年12月21日所提之更生方案
    ，未能依消費者債務清理條例第60條規定獲得債權人會議之
    可決，此有債權人提出之陳報狀附卷可按。另查債務人提出
    前開更生方案，每個月清償新臺幣（下同）11,300元，係以
    其於更生方案履行期間每月收入22,000元，扣除必要支出合
    計11,704元而來，已申報無擔保及無優先權債權人所能獲得
    之清償比例僅26.01 ﹪。惟債務人於98年10月27日提出之更
    生方案記載每月收入25,000元，必要支出10,600元，每月得
    清償金額為15,000元，已申報無擔保及無優先權債權人所能
    獲得之清償比例達34.63 ﹪。債務人雖主張98年10月27日提
    出之更生方案所載，係因債務人人在大陸地區，透過家人聯
    絡，傳達有誤所致，並提出薪資條為證，惟債務人於98年10
    月27日陳報債務人之薪資分為兩部分，一為美金（約212.55
    元），一為人民幣4,000 元，於98年12月21日陳報薪資，亦
    分美金及人民幣兩部分，而美金部分與前揭陳報相當，但人
    民幣部分則遽減為3,000 元，然人民幣部分薪資究係4,000
    元抑或3,000 元，並非複雜之數目，應無誤傳之理，又就必
    要支出部分，除支出項目大多不同外，其中交通費支出又遽
    增3,000 元，是債務人所辯尚難遽採。是本院認債務人98年
    12月21日提出之更生方案顯非公允，本院亦無從為清費者債
    務清理條第64條第1項 之認可。
三、綜上，本件債務人提出之更生方案未經債權人依消費者債務
    清理條例第60條規定可決，又不符合得由法院逕以裁定認可
    更生方案之要件，本院自應依首揭規定裁定開始清算程序。
    且依本院調得債務人之財產及所得資料以及債務人於99年5
    月6 日陳報債務人並無任何動產、不動產、存款及投資等財
    產，債務人已無足以構成清算財團之財產，應依同條例第85
    條第1 項規定，裁定同時終止清算程序。
四、次按法院為開始清算程序之裁定，不得抗告，消費者債務清
    理條例條第83條固有明文。惟查法院裁定開始清算程序後，
    自財產方面而言，即應以同條例第98條第1 項所定之財產構
    成清算財團清理債務，且債務人喪失對於清算財團之管理及
    處分權；從居住自由而言，依同條例第89條第2 項規定，債
    務人非經法院之許可，不得離開其住居地，法院並得通知入
    出境管理機關，限制其出境；從債務人資格、權利之限制而
    言，依同條例第84條規定，其他法令關於破產人資格、權利
    限制之規定，於受法院裁定開始清算程序之債務人準用之。
    此外，另有得對於債務人為拘提、管收等規定，是法院裁定
    開始清算程序，對於債務人之權益影響甚鉅。而於法院依債
    務人之聲請裁定開始清算程序之情形，前開不利益係債務人
    行使其選擇權之結果，且為兼顧程序之迅速進行，則規定法
    院所為開始清算程序之裁定不得抗告，固有其正當性。但於
    法院裁定開始更生程序後，法院因法定事由（例如：第53條
    、第56條、第61條、第65條、第74條、第76條、第83條等規
    定事由）而得或應裁定開始清算程序之情形，除了債務人依
    同條例第74條第2 項之規定聲請法院裁定開始清算程序者外
    ，其餘情形，從形式上觀察，均係違反債務人之選擇而使債
    務人遭受前開不利益，影響債務人之權益甚鉅。又是否確有
    該當於前開法定事由之情事，往往非屬顯然易辨，以同條例
    第61條為例，於更生方案未經債權人可決時，債務人是否有
    同條例第64條第2 項所定情事，往往因為法律規定使用不確
    定用語、法律概念（例如：債權人會議可決之更生方案是否
    對不同意或未出席之債權人「不公允」；更生方案是否背於
    「公共秩序、善良風俗」；以「不正當方法」使更生方案可
    決；債務人是否有虛報債務、隱匿財產，或對於債權人中之
    一人或數人允許額外利益，「情節重大」；無擔保及無優先
    權債權受償總額，是否「顯低於」法院裁定開始更生程序時
    ，依清算程序所得受償之總額；無擔保及無優先權債權受償
    總額，是否低於債務人聲請更生前二年間，可處分所得扣除
    自己及依法應受其扶養者所必要生活費用之數額等等），致
    各該情事是否確實存在，往往非屬顯然易辨，是若法院認定
    有前開第64條第2 項情事，而依第61條規定裁定開始清算程
    序時，為保障債務人之權益，即應賦予其提起抗告救濟之機
    會。基上，本院認為消費者債務清理條例第83條第2 項之規
    定，於類如前開之情形，應做限縮解釋，債務人就法院依同
    條例第61條所為開始清算程序之裁定，應得提起抗告，併此
    敘明。
中    華    民    國    99    年    6     月    28    日
                  民事第一庭  法  官  林望民
上為正本係照原本作成。
如對於本裁定抗告，須於收受裁定後10日內向本院提出抗告狀，
並繳納抗告費新臺幣1000元。
中    華    民    國    99    年    6     月    28    日
                              書記官  吳明蓉

司法院資訊處製作；財團法人民間司法改革基金會備份。
